臺灣士林地方法院刑事判決　　　　　　　　93年度自字第24號
自　訴　人　己○○
自訴代理人　傅文民律師
被　　　告　庚○○
選任辯護人　馬在勤律師
　　　　　　毛國樑律師
被　　　告　甲○○CHEO .
　　　　　　　　　　新加坡國
上列被告等因妨害名譽案件，經自訴人提起自訴，本院判決如下
：
    主  文
庚○○、甲○○均無罪。
    理  由
一、自訴意旨略以：被告庚○○與自訴人間原為好友兼工作伙伴
    關係，對於自訴人擔任立法委員助理之工作狀況相當瞭解，
    而被告甲○○與自訴人間原為夫妻關係，熟悉自訴人在新加
    坡、香港地區之日常生活情形。嗣被告因不滿自訴人發覺其
    2 人間有所曖昧，以及自訴人在新加坡國訴請判命被告甲○○返還高額債款，竟共同杜撰下列自訴人涉及利用立委助理
    職務，色誘勾結立法委員及軍方人士，以為中共刺探我國防
    機密，兼營軍火生意圖利情事，並先推由被告甲○○來台向
    我國國家安全單位為不實陳述，再於民國93年1 月間，在台
    灣地區假借報紙及雜誌之記者報導散佈於眾，以指摘自訴人
    為「共諜」，致自訴人之名譽嚴重受損：
(一)93 年1月29日聯合報記者戊○○、丁○○之報導略以：自訴
    人「曾赴香港和中共前國家主席王震的兒子王軍兄弟見面，
    和中共太子黨、軍方高層關係良好；（自訴人）疑將刺蒐到
    的海軍情資交給這些中共人士」；自訴人「曾告訴丈夫（即
    被告甲○○）台灣軍方想向以色列買軍火，如果居間仲介可
    賺佣金；（自訴人）並開了一份武器清單給丈夫看」；「（
    自訴人）丈夫接受專案小組訪談表示，他與（自訴人）結婚
    到香港度蜜月時，（自訴人）曾把他支開，獨自與中共前國
    家副主席王震的兒子王軍兄弟見面；他覺得太太的行事作風
    有點奇怪，但搞不清楚她到底在做什麼生意」；自訴人「在
    台北開設一家顧問公司，擔任董事長，軍方某副署長級軍官
    最近退役，由她安排到這家顧問公司任職，也顯示她與軍方
    綿密的交情」。
(二)93 年1月30日蘋果日報記者辛○○、乙○、丙○○之報導：
    自訴人「與中國已故國家主席王震的兒子王軍相熟，她來台
    後與前立委郭榮振關係極親近，甚至傳出兩人同居」；自訴
    人「還擔任巴布亞紐幾內亞駐台副總領事。當東森固網股條
    案在立法院鬧得沸沸揚揚，檢調搜索時，立委利用外交豁免
    權，把很多股條放在她辦公室，逃過被搜索的命運，也讓自
    訴人在立委間頗吃得開」；自訴人「前年在新加坡期間，曾
    安排現任軍情局長戴伯特、現任空軍副總司令葛光越、國防
    部電訊發展室主任李翔宙、已退伍海軍副總司令高揚聚餐，
    由（自訴人）與夫甲○○接待，並負擔一切花費，同時安排
    以色列軍火商見面，討論飛彈採購事宜；自訴人「經常出入
    大陸、香港，並與香港的金融人士季方接頭」；自訴人「在
    中國期間，與現任中國國防部長曹剛川的女兒極熟，曹女、
    （自訴人）及（自訴人的）前夫甲○○經常相約聚會」；自
    訴人「在香港時期，與已故中國國家主席王震的兒子王軍極
    熟悉」，自訴人「與王軍在香港俱樂部曾經用餐，兩人還曾
    說笑到年輕時，（自訴人）喝醉，開著紅色保時捷跑車，把
    車子撞爛了」；自訴人「曾在台灣九二一災變中向丈夫甲○○要了八百萬元，捐給育幼院作為慈善用途；同時（自訴人
    ）還向丈夫表示，要更大一筆錢來打通軍方的關節，以便未
    來在軍火生意之用」；自訴人「在任立委助理期間，通常聯
    絡軍務署來邀約情報、作戰單位軍官聚餐，因此（自訴人）
    在海軍的人脈從副總司令到校級軍官幕僚都和她吃過飯」。
(三)93 年1月31日蘋果日報記者乙○、丙○○之報導：「前年底
    ，（自訴人）打著立委名義向國安局推銷名為【WATERFALL
    】電腦監控軟體，指這套軟體是南韓總統府及情治單位所使
    用，國安局測試後，認為並不如自己研發的軟體，並未採用
    。」
(四)壹週刊西元2004年2 月5 日第39頁、第40頁、第42頁所載之
    報導：自訴人「經常去中國大陸，一年內幾乎有三分之一的
    時間都在大陸或香港，而且與對岸人士聯絡頻繁，但她與人
    談話時卻常刻意避談大陸事，令人覺得很奇怪。她還曾向軍
    方人士詢問愛國者飛彈的短中長程射程，這是一般助理不會
    問的問題」；自訴人「刺探的軍情包括海軍二代艦戰力及陸
    軍安捷專案戰術區域通訊系統建置等重要作戰機密，部分已
    外洩到中國大陸」；自訴人「曾以立委林南生的名義，多次
    去函海軍總部要求提供光華一號的成功級導彈巡防艦，光華
    二號的拉法葉戰艦，及光華七號的紀德艦等重要軍事機密，
    並且也曾打探陸軍安捷專案的軍情，安捷專案是陸軍戰術區
    域通訊的代號，對提升電子作戰能力非常重要」；自訴人「
    刺探的軍情，都屬高度機密，國安單位查證發現，她與中共
    軍事委員會副主席兼國防部長曹剛川的女兒熟識。之後又在
    香港曾與」中共前國家主席王震的兒子王軍交往」。
(五)上開報導所指各情及引用之照片，均係熟悉自訴人之被告2
    人始能得知，因認被告涉有共同加重誹謗罪嫌。
二、按犯罪事實應依證據認定之，無證據不得認定犯罪事實，又
    不能證明被告犯罪者，應諭知無罪之判決，刑事訴訟法第15
    4 條第2 項、第301 條第1 項分別定有明文。次按認定不利
    於被告之事實，須依積極證據，苟積極證據不足為不利於被
    告事實之認定時，即應為有利於被告之認定，更不必有何有
    利之證據，最高法院著有30年上字第816 號判例可資佐參。
    再告訴人之告訴，本以使被告受刑事訴追為目的，故其陳述
    是否與事實相符，自應調查其他證據，以資審認，苟其所為
    攻擊之詞，尚有瑕疵，則在此瑕疵未予究明以前，即不能遽
    採為斷罪之基礎，而此理於自訴人亦同（最高法院69年度臺
    上字第1531號、80年度臺上字第4144號判決參照）。又刑事
    被告依法並無自證無罪之義務，就具體之自訴案件，依據刑
    事訴訟法第343 條、第161 條第1 項規定，應由自訴人負舉
    證責任，所指明之證明方法，並須達於足可積極證明被告確
    係犯罪之嚴格證明程度。
三、自訴人認被告2 人涉犯刑法第310 條第2 項之加重誹謗罪，
    無非係以自證1 至自證6 所示93年1 月29日聯合報記者戊○○、丁○○為文之報導、93年1 月30日蘋果日報記者辛○○
    、乙○、丙○○為文之報導、93年1 月31日蘋果日報記者乙○、丙○○為文之報導、壹週刊雜誌2004年2 月5 日第39頁
    、第40頁、第42頁所載之報導內容為證，並以前開報導內容
    所提及之人、事、時、地、物等背景資料，或屬被告庚○○
    基於與自訴人間工作伙伴始能得知者，或屬被告甲○○與自
    訴人間夫妻隱私；而報紙、雜誌引用之相關照片，更係自訴
    人特製贈與被告甲○○之唯一版本，或屬自訴人與被告甲○○之家庭生活照、婚紗照，顯係由被告主動提供予媒體記者
    ；再香港商蘋果日報出版發展有限公司於另案訴訟提出之國
    安局0310專案初步調查報告影本1 份，業經國家安全局表示
    該報告並非該局製作（94年4 月14日（094）陽 世字第0007
    410 號函參照），益徵前開報紙、雜誌刊載之報導，別無消
    息來源，應係被告假借媒體惡意誹謗自訴人，並聲請傳訊為
    文之記者戊○○、丁○○、辛○○、乙○、丙○○等人到庭
    為證，為其主要論據。然查：
(一)據證人即蘋果日報記者丙○○、乙○；證人即聯合報記者戊○○、丁○○均到庭經交互詰問後均明確結證以：不認識在
    庭被告庚○○，也沒有就自訴人所提上開證人撰文之報導，
    採訪過在庭之被告庚○○及新加坡國人甲○○（本院94年8
    月25日審判筆錄第7 頁【證人戊○○】、第11頁【證人乙○
    】、第15至第16頁【證人丙○○】、第19頁【證人丁○○】
    ），則據上開證人到庭結證內容，非僅不能證明自訴人自訴
    之犯罪事實，核之前開報導註明之各種不同消息來源，益堪
    認自訴人所指上開報導確實別有消息來源。
(二)自訴人以自身之經驗為基礎，推認該報導內容所涉人、事、
    時、地、物等背景資料，或屬被告庚○○基於與自訴人工作
    伙伴關係始能得知者，或屬被告甲○○與自訴人間夫妻生活
    之隱私，以及國安局提出函文表示，「0310專案報告」並非
    該局所為，推認被告2 人之犯行。訊之自訴人（本院94年3
    月31日審判筆錄第3 頁至第5 頁參照），暨參酌自訴代理人
    93年3 月11日之自訴狀、93年9 月29日刑事補正自訴理由狀
    、94年5 月25日刑事呈報狀，所其就何以認被告共同涉犯自
    訴事實，略有以下之依據：(1)自訴狀第6 頁證5 係被告甲○○向新加坡共和國附屬法庭提出之供述書第16項之記載，被
    告甲○○自稱曾於92年11月間，就自訴人涉嫌間諜一事，來
    台接受我國國家安全單位偵訊，記者戊○○、丁○○、辛○○、乙○、丙○○以及「壹週刊」雜誌，若非依據被告甲○○所提供之不實資訊，絕不能大幅為上開有關自訴人之報導
    ；(2)若干報導採用之照片係被告甲○○保有之唯一版本或家
    庭生活照、婚紗照，一般人不易取得；(3)報導所指之有關自
    訴人若干背景事實，諸如立法委員有無將東森固網股條放在
    自訴人辦公室、自訴人有否邀約情報、作戰單位高官聚餐、
    自訴人有否假借立法委員名義，向國安局推銷電腦監控軟體
    、自訴人有否安排已退役之副署長級軍官至英石國際有限公
    司任職、自訴人有否假借職務刺探關於愛國者飛彈射程、光
    華一號成功級導彈巡防艦、光華二號拉法葉艦、光華七號紀
    德艦，以及陸軍安捷專案機密等，均係被告庚○○所得知悉
    者；又自訴人有否於香港地區與王軍等人見面，並與王軍熟
    識、有否經常出入大陸、香港並與香港金融人士季方接頭、
    自訴人曾否告訴被告甲○○我國擬向以色列購買軍火、自訴
    人有否於91年在新加坡，安排我國高階將領聚餐、有否為「
    打通軍方關節」，向被告甲○○索取高額金錢等節。惟查：
  (1)自訴人既指上開報導內容並不實在，則任何之人均得任意虛
    捏杜撰，從而，自訴人依據報導之內容推論報導之消息來源
    必係被告2 人，已非無疑義。
  (2)另依自訴人所指上開報導內容有關之背景事實，顯亦非僅被
    告2 人與自訴人在場而惟有被告2 人可以得知，此參自訴人
    所陳自明（本院94年3 月31日審判筆錄參照）。
  (3)況且，就上開報導所使用照片而言，亦非如自訴人所指係被
    告甲○○獨有之照片，此據證人丙○○接受自訴代理人行主
    詰問時，結證略以：「（問：這張自訴人正面半身照片是如
    何取得？）是自訴人擔任某一國家的商務副代表製作的年曆
    採用的照片，在外很容易取得」、「每個月一張，都是自訴
    人正面半身照片」（本院94年8 月25日審判筆錄第15頁參照
    ），則自訴人片面所指報導所涉照片唯有被告甲○○可以提
    供等情，遽而推論上開報導之消息來源即被告甲○○，已嫌
    無據。
  (4)自訴人又以自證5 被告甲○○之供述書第16項之記載，暨國
    防部軍法司93年4 月15日法浩字第0930001210號函（略以：
    本案經聯合報93年1 月29日指稱已由法務部調查局展開調查
    等情，業經本部高等軍事法院檢察署函據該局查復報載並非
    屬實。另本部海軍總司令部亦曾於同年月30日發佈新聞稿，
    澄明該部並無報載所稱洩漏軍機情事，併請參考）、國家安
    全局93年4 月16日（93）國通字第0006873 號函（略以：有
    關己○○案因非屬本局權責範圍，無法提供資料）為據，推
    認上開報導之消息來源必係被告甲○○。惟查，自訴人前亦
    曾以上開聯合報之報導暨93年1 月30日自由時報有關調查局
    、檢察總長表示並無聽聞檢調機關偵辦己○○間諜案之有關
    報導為據，以甲○○為被告，告訴其涉犯刑法第169 條第1
    項之誣告罪嫌，並同時以本案證人即聯合報記者戊○○為被
    告，告訴其涉犯刑法第132 條第3 項之洩密罪、第310 條第
    2 項之加重誹謗罪嫌，惟均據台灣台北地方法院檢察署檢察
    官於94年5 月31日以93年度偵字第21707 號處分不起訴，且
    據檢察官偵查結果，法務部調查局就其如何開始調查己○○
    涉嫌洩漏國防機密案件始末，據該局以93年4 月27日調偵壹
    字第09300164060 號函函覆略以：該局係於91年8 月下旬情
    資反應主動列案調查迄今（按：93年4 月），其間並無受理
    檢舉情事，另93年3 、4 月間，續經國家安全局及台灣高等
    法院檢察署先後交查等語；國家安全局則亦函覆「有關己○○案，該局未曾接獲甲○○檢舉資料，亦未曾派員訪談石員
    」，有前開不起訴處分書1 份在卷可稽，核之自訴人所提自
    證5 被告甲○○提出於新加坡共和國法庭之供述書第16項之
    記載，略以被告甲○○表示其被動為人告知有關自訴人涉嫌
    間諜活動而受調查等情，又若合符節，益徵則上開報導消息
    來源之多元性，自訴人逕自推認消息來自被告2 人，顯無可
    採。
(三)再自訴代理人聲請本院再次傳訊證人辛○○（本院94年8 月
    25日審判筆錄第19頁、第26頁參照），藉以證明自訴之犯罪
    事實。此一證據方法固與被告2 人究否前開報導之消息來源
    之待證事實於邏輯上固非無關連性，惟本院多次依自訴人查
    報地址傳訊證人辛○○之結果，均以原址查無此人退回；而
    經本院以「辛○○」查詢法務部戶役政連結作業系統，同此
    名者計56名，亦無從據以特定證人，即無從傳訊。況且，基
    於憲法保障新聞自由之意旨，記者就其新聞報導之消息來源
    ，究竟有無拒絕證言之權利，雖未據刑事訴訟法明文規定，
    惟究係立法漏洞而待補充，或原屬立法者形成空間，本有爭
    議。惟就本案以言，自訴人既認證人辛○○所為報導內容不
    實，前且已對於為類似內容報導之記者戊○○向台灣台北地
    方法院檢察署告訴其犯罪事實（業經於94年5 月31日以93年
    度偵字第21707 號處分不起訴），則證人辛○○顯有因其證
    言而獲罪之可能，是其縱經傳喚到庭，仍得依刑事訴訟法第
    181 條之規定，拒絕證言。是縱證人辛○○經傳訊到庭，究
    否得以證明待證事實，實非無疑。況我國刑事訴訟程序係以
    公訴制度為原則，兼採自訴制度，犯罪之被害人得選擇提出
    告訴經由檢察官實施偵查，如足認有犯罪嫌疑，由檢察官提
    起公訴，就被告犯罪事實負舉證責任；而如被害人欲利用自
    訴制度，實施其訴訟上之權利以請求救濟，則因被告並無自
    證其無罪之義務，此時依刑事訴訟法第329 條之立法意旨，
    即應由自訴人就被告涉嫌之犯罪事實負舉證責任。而犯罪之
    被害人既選擇自訴制度作為其訴訟救濟之程序，其即應適時
    提出證據資料或證據方法，讓法院對被告是否犯罪嫌疑重大
    ，形成一定之心證，方得繼續進行調查證據之訴訟程序；而
    提起公訴所須足夠之犯罪嫌疑，應達到被告之犯行很可能獲
    致有罪判決之標準，自訴人亦當應採取與公訴人相同或類似
    之起訴標準。本院審酌本案自訴人舉證自訴犯罪事實之難處
    ，自訴人固有依法請求法院傳訊證人到庭，釐清犯罪事實之
    訴訟權利，惟亦須與被告之訴訟權利相互衡平，暨證人辛○○難以傳訊，且依業已到庭之證人戊○○、丁○○、乙○、
    丙○○等人之結證內容，暨上開各情，堪認縱證人辛○○到
    庭，亦難以證明自訴之犯罪事實，因認雖非已窮盡查明證人
    辛○○年籍、住所之方法，仍別無再行傳訊證人辛○○到庭
    之必要，爰駁回自訴人此項證據調查之聲請。
(四)此外，復查無其他積極證據足證被告2 人有何共同加重誹謗
    之犯行，本件既不能證明被告犯罪，揆諸前揭說明意旨，當
    就被告2 人均為無罪之諭知。本案既應諭知無罪，被告甲○○又經合法傳喚，無正當理由不到庭，爰依刑事訴訟法第34
    3 條準用第306 條，不待其陳述逕行判決，附此敘明。
據上論斷，應依刑事訴訟法第343 條、第301 條第1 項、第306
條，判決如主文。
中　　華　　民　　國　　94　　年　　9 　　月　　15　　日
                  刑事第六庭審判長法  官  李育仁
                                  法  官  姜麗香
                                  法  官  許辰舟
以上正本證明與原本無異。
如不服本判決，應於判決送達後10日內，向本院提出上訴狀。
                            書記官  洪忠改
中　　華　　民　　國　　94　　年　　9 　　月　　15　　日
